【裁判字號】    97,易,1046
【裁判日期】    980209
【裁判案由】    偽造文書等
【裁判全文】
臺灣高雄地方法院刑事判決              97年度易字第1046號
公  訴  人  臺灣高雄地方法院檢察署檢察官
被      告  甲○○
選任辯護人  謝秋蘭律師
上列被告因偽造文書等案件，經檢察官提起公訴（97年度偵字第
19703 號），本院判決如下：
    主  文
甲○○無罪。
    理  由
一、公訴意旨略以：被告甲○○係址設高雄縣大樹鄉○○路63號
    東森製麵廠（下稱製麵廠）負責人，前於民國96年6 月4 日
    為警查獲未經申請許可，非法聘僱他人所聘僱外勞BONGATO
    ARLENE MARILAO（護照號碼：PP0000000） 、AWINGAN
    MARGARITA BANGCOD （護照號碼：SS0000000） 、YULIS （
    護照號碼：AA431083）等3 人於製麵廠從事包麵、撿麵、煮
    麵及打掃清潔等工作，而違反就業服務法第57條第1 款之規
    定，甫經高雄縣政府於96年9 月29日以勞府組字第09602073
    60A 號裁處書處罰鍰新臺幣（下同）19萬元。竟仍不知悔改
    ，於受前開行政處分後5 年內，明知不得聘僱未經許可之外
    國人，仍自96年10月初某日，以日薪600 元之代價，聘僱逾
    期停留印度籍外勞AYYADURAI MANIKANDAN（護照號碼：E000
    0000，下稱A.M.），在上開地址從事製麵工作。嗣於96年10
    月24日21時40分許，為警在高雄縣大樹鄉○○村○○路與河
    濱一巷交岔口盤查，查得A.M.係逾期停留之外國人，遂將
    A.M.帶回高雄縣政府警察局仁武分局九曲派出所（下稱九曲
    派出所）偵查，並於翌日通知僱主甲○○至派出所說明。詎
    甲○○竟基於行使偽造特種文書之犯意，令不知情之員工任
    傳忠，持偽造SUBBAIYAN MURTHI（護照號碼：F00000000 ，
    下稱S.M.）之中華民國外僑居留證（下稱系爭居留證）、外
    國人工作許可證（下稱系爭工作證）至九曲派出所，向警員
    謊稱該外籍勞工係S.M.，足生損害於警政單位核發外僑居留
    證及行政院勞工委員會對外勞管理之正確性，因認被告涉犯
    刑法第216 條、第212 條行使偽造特種文書及就業服務法第
    63條第1 項後段5 年內再次非法聘僱或經他人申請來台或未
    經許可外籍勞工等罪嫌。
二、按犯罪事實應依證據認定之，無證據不得認定犯罪事實；不
    能證明被告犯罪者，應諭知無罪之判決，刑事訴訟法第154
    條第2 項及第301 條第1 項分別定有明文。而認定不利於被
    告之事實，須依積極證據，苟積極證據不足為不利於被告事
    實之認定，即應為有利於被告之認定。另按事實之認定，應
    憑證據，如未能發現相當證據，或證據不足以證明，自不能
    以推測或擬制之方法，以為裁判基礎；認定犯罪事實，所憑
    之證據，雖不以直接證據為限，間接證據亦包括在內，然無
    論直接或間接證據，其為訴訟上之證明，須於通常一般之人
    均不致於有所懷疑，而得確信其為真實之程度者，始得據為
    有罪之認定，倘其證明尚未達到此一程度，而有合理性懷疑
    之存在時，即無從為有罪之認定，最高法院30年上字第816
    號、40年台上字第86號、76年台上字第4986號分別著有判例
    意旨可資參照。
三、公訴人認被告甲○○涉犯上開犯嫌，無非以被告之供述、證
    人即被告所雇用之外勞A.M.於警詢之證述、證人即翻譯人員
    本傑（護照號碼：E0000000）於偵查中之證述、證人即被告
    之員工任傳忠於偵查中之證述、證人即查獲本件之員警馬佳
    佑於偵查中之證述、證人廖錦賢於警詢中之證述、證人黃舜
    心於偵查中之證述、S.M.之中華民國外僑居留證影本、外國
    人工作許可證影本、A.M.護照影本各1 份、現場照片6 張、
    外籍配偶查詢資料、高雄縣政府96年9 月29日府勞組字第
    0000000000A 號裁決書等資為論據。訊據被告故坦承有叫證
    人任傳忠拿系爭居留證及工作證到警察局，然堅決否認知悉
    該居留證及工作證為偽造，而有公訴人所指上開犯行，並辯
    稱：印度籍外勞是10月初來，我都叫他「印度的」，我有嘗
    試教他2 天，但發現語言不通，所以就沒有正式僱用他。我
    會留下他，是因為他來的時候有出示系爭居留證及工作證，
    且居留證上的照片是他的，因此才留他。他自始自終都沒給
    我看過他的護照。試作2 天之後，我有聯繫「阿信」把他載
    回去，但對方遲遲不來，我就讓他暫住在我工廠旁。我是接
    到警察通知時，想說他有出示過系爭證件，所以到他房間袋
    子裡找出，透過任傳忠拿給警察查證，一直到查證後我才知
    道這2 個證件是假的等語（審易卷第16頁、本院卷第49、50
    頁）。
四、經查：
  (一)被告陳稱因製麵廠人手不足，經友人廖錦賢介紹認識綽號「
    阿信」之成年人，並與「阿信」電話聯繫接洽找尋工人事宜
    等情，與證人廖錦賢、任傳忠於警詢證述之內容（他字卷第
    15、18頁）大致相符，而堪採信。由此足徵被告當初確實因
    製麵廠人力不足，而有僱用工人之需求，因此由「阿信」為
    被告找尋工人（即外勞A.M.）。
  (二)系爭居留證及工作證均係偽造一事，有內政部入出國及移民
    署97年11月4 日移署資處伶字第09711113600 號函、行政院
    勞工委員會97年4 月11日勞職許字第0970031446號函在卷可
    稽（本院卷第58、61頁），堪予認定。
  (三)證人乙○○於本院審理時證稱：我幾乎每天要到被告的製麵
    廠拿麵，印度男的外勞來製麵廠時我剛好在現場，當時有2
    個印度籍的人，1 個會講中文，另1 個幾乎不會講中文，當
    時我們有向他要證件，就拿出工作證及居留證（經提示證人
    乙○○當庭確認即為系爭工作證及居留證）給我們看，會講
    中文的印度人說這是他們的工作證，他有說要留在製麵廠的
    印度人會講中文。被告有要求要看護照，會講中文的印度人
    說等一下會拿給被告看。整個過程都是會講中文的印度人在
    主導等語（本院卷第41-45 頁）。證人乙○○與被告間僅有
    生意往來之交情，並無任何特殊交情，自無甘冒偽證罪責而
    為不實之證述，故認其證言應堪採信。證人即印度籍外勞
    A.M.雖於警詢證稱，系爭居留證及工作證不是其所有，沒有
    看見該等證件云云，然系爭居留證及工作證均為偽造之證件
    ，業如前述，且證人A.M.係逾期滯留臺灣，有A.M.護照及外
    僑入出境資料處理系統查詢表附卷可憑（他字卷第21、26頁
    ），其非法滯留臺灣之行為已有可議，是否為求留在臺灣工
    作而持有本件偽造證件以供魚目混珠，仍不無可能，則其是
    否為求脫免刑責而謊稱未曾見過系爭證件之情形，亦有可能
    ，故證人A.M.上開所證，不足採信。準此，證人乙○○上開
    證述與被告所辯系爭居留證及工作證為外勞A.M.所有等節相
    符，被告此部分辯解，堪信為真實。
  (四)被告本欲聘僱外勞A.M.等情，業據被告所承認，並經證人乙
    ○○、廖錦賢等人證述明確，且外勞A.M.於97年10月初某日
    初抵被告製麵廠時，亦有出示系爭居留證及工作證，況證人
    A.M.於警詢復稱，其只有從事做麵工作，工作1 天被告支付
    薪水600 元，其在製麵廠18天共領9200元等語，倘非證人
    A.M.在製麵廠有實際工作，並領有薪水，豈可明確說出被告
    每日給與之薪水若干，且帶同警方到被告製麵廠查證，又被
    告豈有無償供應其吃、住長達約20天，由此可證，被告確實
    有僱用A.M.從事製麵工作。然：
    1.被告前因違反就業服務法第57條第3 款、第1 款之規定，
      分經高雄縣政府於96年9 月29日以勞府組字第0000000000
      號、第0000000000A 號裁處書處罰鍰3 萬元、19萬元在案
      ，此有高雄縣政府上開裁處書2 份附卷可考（他字卷第33
      -36 頁）。衡情，一般人所事違法行為遭處罰後，於一定
      期間內，因該裁罰對行為人嚇阻之效果仍在，多半不致於
      在短期內重蹈覆轍，是認被告於相隔不到數日之時間，應
      不可能在明知外勞A.M.所提出之系爭證件為偽造之情況下
      ，仍堅持僱用。
    2.證人A.M.之護照為真正，係由其隨身攜帶而自行保管，是
      為警查獲時始能從其身上取出，以供確認真實身分之用，
      既證人A.M.所提供之系爭居留證及工作證為假，其自無可
      能提出真實護照供被告比對，況證人乙○○亦證稱應徵當
      日被告有要求看護照，但對方答稱等一下再拿給被告看，
      亦無從證明被告之後確實有看過證人A.M.之護照，故被告
      辯稱從未見過證人A.M.之護照，亦非不足採信。
    3.被告因經員警通知後，乃指示不知情之證人任傳忠，持系
      爭居留證、工作證至九曲派出所說明，業經證人任傳忠證
      述在卷（他字卷第18、67頁），若被告已知系爭證件均係
      偽造，豈有甘冒為警發現而受行使偽造特種文書罪之刑責
      ，仍將系爭證件交由證人任傳忠持交員警。
    4.被告若知悉外勞A.M.所持之系爭證件係偽造，主觀上應認
      知外勞A.M.係非法外勞，為避免此事曝光，應當嚴禁外勞
      A.M.在外遊蕩，豈有容任其於夜間在外徘徊，而遭警查獲
      之情形。
    5.從而，被告所辯不知系爭居留證及工作證均係偽造等語，
      洵堪採信。被告既合理信賴證人A.M.所提出之工作證為真
      ，而予以僱用，其僱用證人A.M.之行為，即無違反就業服
      務法第57條第1 款「聘僱未經許可、許可失效或他人所申
      請聘僱之外國人」之故意。
五、綜上所述，依公訴人所舉之證據，雖可證明系爭居留證及工
    作證均係偽造，但尚難以此遽認被告明知系爭居留證及工作
    證均為偽造，是其所為訴訟上之證明，尚未達通常一般之人
    均不致有所懷疑，而得確信被告有公訴意旨所指犯行之程度
    ，故仍有合理懷疑存在。此外，復查無其他積極證據足認被
    告有公訴人所指之上述犯行，揆之首開說明，自應為被告無
    罪之諭知。
據上論斷，應依刑事訴訟法第301 條第1 項，判決如主文。
本案經檢察官杜妍慧到庭執行職務。
中    華    民    國    98    年    2     月    9     日
                  刑事第六庭    審判長法  官  曾逸誠
                                      法  官  林柏壽
                                      法  官  王靖茹
以上正本證明與原本無異。
如不服本判決應於收受判決後10日內向本院提出上訴書狀，並應
敘述具體理由。其未敘述上訴理由者，應於上訴期間屆滿後20日
內向本院補提理由書(均須按他造當事人之人數附繕本)「切勿逕
送上級法院」。
中    華    民    國    98    年    2     月    12    日
                                      書記官  鍾錦祥


司法院資訊處製作；財團法人民間司法改革基金會備份。
